【裁判字號】    95,訴,1593
【裁判日期】    951228
【裁判案由】    廢棄物清理法
【裁判全文】
臺北高等行政法院判決
                                    95年度訴字第01593號
                              .
原      告  茂裕通運有限公司
代  表  人  甲○○
訴訟代理人  曾肇昌律師
被      告  新竹縣環境保護局
代  表  人  巫健次
訴訟代理人  乙○○
            丁○○
            丙○○
上列當事人間因廢棄物清理法事件，原告不服新竹縣政府中華民
國95年4 月14日第0000000-0 號訴願決定，提起行政訴訟。本院
判決如下：
    主  文
訴願決定及原處分關於罰緩部分，均撤銷。
原告其餘之訴駁回。
訴訟費用由被告負擔二分之一，餘由原告負擔。
    事  實
一、事實概要：
    緣被告會同新竹縣竹北分局新豐分駐所於民國（下同）94年
    3 月22日在新竹縣新豐鄉○○段33號土地（下稱系爭土地）
    處，查獲原告所有3 部車輛（車號：058-GY、035-HD及135-
    GS，下稱系爭車輛）載運營建混合廢棄物，皆未隨車持有載
    明廢棄物產生源及處理地點之證明文件，被告據以認定原告
    違反廢棄物清理法第10條規定，次日即開單扣留原告所有之
    3 輛車。又被告另於95年2 月6 日以原告違反廢棄物清理法
    第49條第2 款之規定，按車數各處原告罰鍰新台幣（下同）
    30萬元（處分書編號各為：00-000-000000 、00-000-00000
    0 及00-000-000000 ），原告不服，於95年2 月27日提起訴
    願，訴願決定就罰鍰部分為訴願駁回、就扣留機具等部分為
    訴願不受理之決定，原告遂提起本件行政訴訟。
二、兩造聲明：
  (一)原告聲明：求為判決：
    1.訴願決定及原處分均撤銷。
    2.訴訟費用由被告負擔。
  (二)被告聲明：
    1.駁回原告之訴。
    2.訴訟費用由原告負擔。
三、兩造之主張：
甲、原告之主張：
  (一)查原告因受歡喜環保有限公司（下稱歡喜公司）之委託代為
    清運建築廢棄物，立有貨運委託書可按。茲於94年3 月22日
    依歡喜公司之指示去載運指定廢棄物搬上3 部貨車後，載到
    系爭土地，人車在此等待歡喜公司人員拿四聯單，方知道要
    載到何處。不料，在等待中竟被指為不法，3 部車被扣留長
    達89天，不讓原告領回，其保管費以每車每日計課600 元，
    3 車即1,800 元，依89天計共160,200 元，不但令原告支付
    保管費，更造成3 部貨車長達3 個月的營運損失頗鉅，另以
    原告車輛停留在停車場，在等待歡喜公司指示載運何處之際
    ，竟對停留在停車場的3 部貨車各罰30萬元，以未有四聯單
    即未載有來源及處理地點為由開罰。茲因原告車輛即停於停
    車場，並非載運途中被攔截，而無四聯單載明處理地點之情
    形可比，被告機關的高額課罰，顯難令人甘服，合先敘明。
  (二)按行政訴訟法第1 條第2 項規定：逾越權限或濫用權力之行
    政處分，以違法論。所謂「逾越權限」者，即其行為超越了
    法令所授權及容許之範圍，又在裁量時，違背了法令賦予裁
    量之精神及目的者，亦屬裁量權限之逾越。又所謂「濫用權
    力」，即在行使職權而為裁量時，違反「平等之原則」或「
    比例原則」。而所謂「裁量濫用」，即其採用之手段與欲達
    成之目的間之關係並不相當，而造成相對人必須忍受多餘而
    不必要之損害。因此，主管機關之處分不適當且不必要者，
    有違「禁止過份之原則」及「比例之原則」，而構成裁量之
    濫用。查，原告的貨車受託載運廢棄物停留在停車場，其運
    費每台僅8,000 元，3 台車充其量亦僅2 、3 萬元而已。在
    停車場停留之3 部車，就原告言，並無任何犯規行為，亦無
    傾倒垃圾造成污染環境之行為，被告竟以「本縣境內屢遭不
    明人士非法棄置廢棄物，嚴重破壞環境」，乃從嚴課以最高
    額每台車30萬元等語。顯然係錯誤的不當課罰。其處罰對象
    顯然錯置，有違「禁止過份之原則」及「比例之原則」，而
    構成「裁量之濫用」甚明。另廢棄物清理法第49條第2 款固
    規定：清除廢棄物剩餘土石方者，未隨車持有載明廢棄物之
    來源及處理地點，得處60,000元以上，300,000 元以下。然
    原告車輛在停車場停放，只是靜止的狀態，並非載運行進中
    未隨車持有處理地點之證明文件，依其情形，亦與廢棄物清
    理法第49條之情形不同，被告據以處罰，自非有據。
  (三)被告主張其於93年4 月14日公告，凡外縣市清除處理業者或
    個人違規者，處300,000 元罰鍰等語乙節。按行政命令違反
    法律規定者無效，此為憲法第172 條所明定。茲廢棄物清理
    法第49條第2 款規定：清除廢棄物未隨車持有產生源及處理
    地點之證明文件，處60,000元以上，300,000 元以下罰鍰。
    其處罰之幅度，依情節的輕重而定，則被告擅自以行政命令
    訂為處罰300,000 元，即違反前開法文，應屬無效。況且行
    政罰對於地域之差別待遇，有所歧視，殊不足取。抑且被告
    處罰原告，其處罰之標準，究竟為何，並未交待。因3 部車
    停留在停車場等待次日拿四聯單，方知載運何處，在這情形
    下，憑何開立3 張罰單？毫無根據。如以公司為對象，亦僅
    公司之一個行為而已。如以垃圾量多寡，亦僅單一行為而為
    裁量60,000元與300,000 元間之輕重如何，而為斟酌。故被
    告以3 部車開罰3 張，顯然違法。
  (四)原告之車輛遭被告無端扣留89天，所稱保管費160,200 元係
    非法課徵，因被告拒絕交還致原告無法營運而造成損失，被
    告難謂無瀆職之嫌。
乙、被告之主張：
  (一)按行政程序法第10條規定「行政機關行使裁量權，不得逾越
    法定之裁量範圍，並應符合法規授權之目的。」即係揭明行
    政機關行使裁量權之界限。次按廢棄物清理法第49條第2 款
    明定：「清除廢棄物、剩餘土石方者，未隨車持有載明一般
    廢棄物、一般事業廢棄物、剩餘土石方產生源及處理地點之
    證明文件者，處新台幣60,000元以上300,000元以下罰鍰」。
    顯見清除廢棄物未隨車持有載明廢棄物產生源及處理地點之
    證明文件者，最高可罰300,000 元，與有無傾倒垃圾，是否
    造成污染無關。又被告為達公開公平性，依違規行為情節輕
    重、應受責難程度及所生影響等，訂定新竹縣環境保護局違
    反廢棄物清理法處分原則並公告（93年4 月14日環業字第09
    30006026號，下稱處分原則），其適用範圍包括清除廢棄物
    違反廢棄物清理法第49條之行政罰鍰處分基準，該公告事項
    二訂明「有下列情形之一者，處300,000 元罰鍰：(一)外縣市
    清除處理業者或個人違規者…。」（被告考量新竹縣遭非法
    傾倒廢棄物案件，縣外業者居多，為有效遏止此惡行，遂有
    此規定）；另廢棄物清理法第9 條第1 項規定：「主管機關
    得自行或委託執行機關派員攜帶證明文件，進入公私場所或
    攔檢廢棄物、剩餘土石方清除機具，檢查、採樣廢棄物貯存
    、清除、處理或再利用情形，並命其提供有關資料；廢棄物
    、剩餘土石方清除機具應隨車持有載明廢棄物、剩餘土石方
    產生源及處理地點之證明文件，以供檢查」。
  (二)查，原告非新竹縣之清除處理業者，其所有車輛（車號：05
    8-GY、035-HD、135-GS）於事實欄所載時間、地點載運廢棄
    物，未隨車持有載明廢棄物產生源及處理地點之證明文件，
    且於案發後被告要求原告限期提出證明文件，原告逾期仍無
    法提出證明文件，亦未提出說明，被告依上開法令規定裁處
    ，依法有據，並無不合。
  (三)司法院釋字第275 號「人民違反法律上之義務而應受行政罰
    之行為，法律無特別規定時，雖不以出於故意為必要，仍須
    以過失為其責任條件。但應受行政罰之行為，僅須違反禁止
    規定或作為義務，而不以發生損害或危險為其要件者，推定
    為有過失，於行為人不能舉證證明自己無過失時，即應受處
    罰。」。原告違反作為義務，而不以發生損害或危險為其要
    件，於原告不能舉證證明自己無過失時，即應受處罰，不須
    以造成新竹縣損害為要件。另本案處分對象為未隨車持有證
    明文件之車輛所有人，不論車輛所有人是否同一人，以每一
    車輛論處，於廢棄物清理法第9 條及第49條條文「隨車持有
    」規定甚明。
  (四)原告之委託人歡喜公司於93-94 年間清除大量營建廢棄物至
    新竹市○○段488 、494 、495 號等土地上非法堆置，迄今
    仍未清理，新竹市環境保護局仍在查處中。同時被告會同行
    政院環境保護署、內政部環保警察隊、新竹縣警察局、新豐
    鄉公所等單位人員勘查本案違規地點發現其後方已被挖掘大
    坑洞又該地處偏僻，認為有回填堆置廢棄物之虞，故依廢棄
    物清理法第9 條規定，予以扣留車輛以防止污染情事發生。
  (五)另按「依前條第2 項規定扣留之清除機具、處理設施或設備
    ，於其所貯存、清除、處理或再利用之廢棄物、剩餘土石方
    已無嚴重污染之虞，或該清除機具、處理設施或設備之所有
    人或使用人妥善清除處理其廢棄物、剩餘土石方，並於繳納
    清除機具、處理設施或設備拖吊及保管等相關費用後發還。
    」廢棄物清理法第10條第1 項定有明文。查本案係因原告遲
    遲未提出合法清除處理流向，致其車輛被扣留89天，被告俟
    原告妥善清除處理其廢棄物，並繳清清除機具拖吊及保管費
    用後發還之，完全依上開法律規定辦理，並無違法扣留，更
    無不讓原告領回之情形。原告的主張顯無理由。
    理  由
一、就扣留機具部份：按提起訴願而逾法定期間，應為訴願不受
    理之決定，為訴願法第77條第2 款所明定。本件原告不服被
    告94年3 月23日所開立之扣留機具、處理設施或設備清單處
    分乙節。經查，原告如不服該處分，應於訴願法定期間30日
    內為訴願，然原告已於94年5 月31日經由其負責人簽收領回
    車輛，此有附於原處分卷之「違反廢棄物清理法切結妥善處
    理書」3 份可憑，原告遲至95年2 月27日始表示不服，自已
    逾訴願期間，訴願機關就此部分為不受理之決定，核無不合
    ，原告再為爭訟，於法不合，依行政訴訟法第107 條第1 項
    第10款規定，自非合法，應予駁回。至被告是否涉及瀆職亦
    非本件審究範圍，並敘明之。
二、就裁處罰鍰部分：
  (1)原告所有系爭3 輛車，載運營建混合廢棄物，皆未隨車持有
    載明廢棄物產生源及處理地點之證明文件，於94年3 月22日
    經被告會同新竹縣竹北分局新豐分駐所在系爭土地處查獲之
    事實，有新竹縣環境保護局事業廢棄物稽查紀錄工作單可稽
    ，原告亦不否認上情，應可認定屬實。雖原告主張其所有系
    爭車輛係停放於系爭土地，該處為原告委託訴外人彭祥佑所
    承租之停車場，系爭車輛並非於載運途中被查獲，故不該當
    廢棄物清理法第49條第2 款之處罰要件等語。
  (2)按「清除廢棄物、剩餘土石方者，未隨車持有載明一般廢棄
    物、一般事業廢棄物、剩餘土石方產生源及處理地點之證明
    文件者。」處60,000元以上300,000 元以下罰鍰，並得沒入
    清除機具、處理設施或設備，廢棄物清理法第49條第2 款定
    有明文。觀諸上開條文，係以「未隨車持有載明產生源及處
    理地點之證明文件之清除廢棄物、剩餘土石方者」為處罰對
    象。而原告係受訴外人歡喜公司之委託，處理廢棄物，並以
    所有系爭車輛載運，雖系爭車輛係於新竹縣新豐鄉○○段33
    號之私人土地上被查獲，然該處係訴外人彭祥佑受歡喜公司
    負責人汪國慶之託出面向土地所有權人戴姜朝等人所承租，
    充作合法建築物分類使用，此有原處分卷內之彭祥佑、戴姜
    朝之談話筆錄及原告所提之契約書（見本院卷第54至63頁）
    足憑；又原告於訴願狀及起訴狀中均自陳系爭車輛係依歡喜
    公司之指示，去載運指定廢棄物搬上3 部車後載運至系爭土
    地，人車於該處等候歡喜公司之人員拿四聯單等情（見本院
    卷第7 頁），參原處分卷之稽查紀錄工作單所載，稽查人員
    發現有3 人看守車輛，見到稽查人員後隨即逃逸，足見系爭
    車量係由他處載運廢棄物至系爭土地，並非單純之停放於該
    處，又系爭土地並非原告承租，亦非供作停車場使用，從而
    原告所有系爭車輛係未隨車持有載明一般廢棄物、剩餘土石
    方產生源及處理地點之證明，而於運送廢棄物過程中被查獲
    ，原告主張系爭車輛係單純停放於系爭土地上，不該當廢棄
    物清理法第49條第2 款所定之要件，自非可採；再，廢棄物
    清理法第49條係以「未隨車持有」為處罰對象，裁罰自以車
    輛數為判斷基準，非以車輛所屬之所有人為基準，原告所有
    系爭3 輛車既均未隨車持有載明一般廢棄物、一般事業廢棄
    物、剩餘土石方產生源及處理地點之證明文件，被告據車輛
    數予以處罰，認事用法尚無違誤。
  (3)次查，依憲法第23條規定，人民之自由權利除非必要不得以
    法律限制之；且行政行為應符合行政訴訟法第6 、7 條所訂
    之平等與比例原則，亦禁止行政機關為不當之聯結；故行政
    機關行使裁量權時，不得逾越法定之裁量範圍，並應符合法
    規授權之目的（參照行政程序法第10條）。被告主張其為達
    公開公平性，依違規行為情節輕重、應受責難程度及所生影
    響等，於93年4 月14日以環業字第0930006026號公告訂定「
    新竹縣環境保護局違反廢棄物清理法處分原則（下稱處分原
    則，見本院卷第49頁），其適用範圍包括清除廢棄物違反廢
    棄物清理法第49條之行政罰鍰處分基準，並考量新竹縣遭非
    法傾倒廢棄物案件，縣外業者居多，為有效遏止此惡行，遂
    於該公告事項二訂明「凡外縣市清除處理業者或個人違規者
    …，處300,000 元罰鍰（即不論是否初犯、亦不考量其所犯
    情節），原告係外縣市業者，故每輛車均裁罰300,000 元係
    依法行政云云；惟不法業者非法傾倒廢棄物致污染環境衛生
    ，固為法所不容，然其所造成之損害與行為次數及所犯情節
    輕重有關，與業者是否設籍於主管機關行政轄區無關，觀諸
    被告所定之處分原則，就其轄內之業者之非法行為依其行為
    次數及所犯情節輕重酌定其裁罰基準，然凡外縣市業者或個
    人違規者，不論是否初犯、亦不考量其所犯情節，一律處
    300,000 元罰鍰，就此部分，顯然有不當聯結之情形，亦不
    符比例及平等原則。被告主張其係依法行政，並合法行使裁
    量權，即無足取。
  (4)綜上，原告之行為雖該當廢棄物清理法第49條第2 款所定之
    構成要件，而應受罰，然被告所定之處分原則就外縣市之違
    規部分既有如上述之違法情形，被告據之所為之裁罰即有裁
    量違法之情形，原告訴請撤銷，自屬有理。
三、依上所述，本件就被告扣留機具部分，原告之訴不合法，應
    予駁回；就原處分裁處罰鍰部分，原處分顯有違誤，訴願決
    定未予糾正，自有未洽，原告訴請撤銷此部分之原處分及訴
    願決定，為有理由，爰予撤銷，並由被告本於職權，依據原
    告所犯情節，合法行使裁量權另為適法之處分。另本件事證
    已明，兩造其餘攻擊防禦方法，無礙本件判決結果，不予一
    一論述，併明之。
四、據上論結，本件原告之訴為一部不合法、一部有理由，爰依
    行政訴訟法第104條，民事訴訟法第79條，判決如主文。
中    華    民    國    95     年    12     月   28   日
                        第三庭審判長法  官 姜素娥
                                    法  官 吳東都
                                   法  官 陳國成
上為正本係照原本作成。
如不服本判決，應於送達後20日內，向本院提出上訴狀並表明上
訴理由，如於本判決宣示後送達前提起上訴者，應於判決送達後
20日內補提上訴理由書（須按他造人數附繕本）。
中    華    民    國    95     年    12     月   28   日
                                    書記官  陳圓圓


司法院資訊處製作；財團法人民間司法改革基金會備份。
